【裁判字號】    96,訴,1814
【裁判日期】    970320
【裁判案由】    房屋稅
【裁判全文】
臺北高等行政法院判決
                                      96年度訴字第1814號
                              .
原      告  甲○○
被      告  臺北市稅捐稽徵處
代  表  人  乙○○處長）住同.
訴訟代理人  丁○○
            丙○○
上列當事人間因房屋稅事件，原告不服臺北市政府中華民國96年
5 月16日府訴字第09670022600 號訴願決定，提起行政訴訟。本
院判決如下：
    主  文
原告之訴駁回。
訴訟費用由原告負擔。
    事  實
一、事實概要：
  (一)緣原告於民國（下同）75年6 月16日與訴外人顧伊簽立不動
    產頂讓契約書，購買臺北市士林區○○○道○ 段12巷21號未
    辦建物所有權登記之房屋（以下稱系爭房屋，原房屋稅籍面
    積為23.1平方公尺），並於75年8 月23日與顧伊共同向被告
    所轄士林分處申報移轉系爭房屋事實上處分權之買賣契稅。
    原告於95年6 月5 日向被告所轄士林分處補申報系爭房屋之
    房屋稅籍，經該分處於95年6 月12日派員現場勘查結果發現
    ，系爭房屋課稅面積應為98.3平方公尺，其中原房屋稅籍面
    積為23.1平方公尺，其餘增建部分面積為75.2平方公尺；且
    根據臺北市政府工務局82年6 月26日航照圖所示，系爭房屋
    於拍攝時即已存在，乃於95年6 月14日以北市稽士林乙字第
    09560616200 號函復原告系爭房屋增建部分准自82年7 月起
    ，按住家用稅率併主建物（即原房屋稅籍面積）課徵房屋稅
    ，並核定補徵其91年至95年房屋稅。
  (二)原告對系爭房屋原房屋稅籍面積及增建部分建造日期之認定
    均表不服，向被告所轄士林分處申請更正系爭房屋之原房屋
    稅籍面積應為98.3平方公尺加上附屬建物面積（走廊及雨棚
    部分），並申請更正系爭房屋（含增建部分）之建造日期為
    50年1 月1 日。案經該分處於95年7 月20日以北市稽士林乙
    字第09560819600 號函復原告，除走廊及雨棚部分非屬房屋
    稅計課面積外，其餘均准予更正；另根據契稅申報書及經公
    證之房屋買賣契約書之記載，以原告僅取得系爭房屋23.1平
    方公尺之事實上處分權，其餘增建部分75.2平方公尺之事實
    上處分權仍為顧伊所有，並說明原告如已取得系爭房屋之事
    實上處分權，應檢具移轉契約書申報契稅；同時註銷前開補
    稅處分。原告不服，於95年8 月10日第1 次提起訴願，並經
    臺北市政府於95年9 月21日以府訴字第09584873700 號訴願
    決定：「原處分撤銷，由原處分機關於決定書送達之次日起
    50日內另為處分。」。
  (三)嗣經被告所轄士林分處重新審查，認原告之主張尚無法認定
    系爭房屋增建部分75.2平方公尺已於50年間即已建造完成及
    該部分業於75年8 月23日併同主建物移轉事實上處分權予原
    告，遂依據該分處95年6 月12日現場勘查結果及臺北市政府
    工務局82年6 月26日航照圖，將系爭增建部分核定自82年7
    月起設立房屋稅籍，並於95年10月2 日以北市稽士林乙字第
    09561289000 號函以原告為系爭增建房屋之現住人或管理人
    ，並依稅捐稽徵法第21條規定補徵91年至95年房屋稅，惟94
    年、95年該房屋現值低於新臺幣（下同）10萬元且作住家使
    用，符合房屋稅條例第15條第1 項第9 款規定免徵房屋稅。
    原告對被告核定增建部分75.2平方公尺自82年7 月起設立房
    屋稅籍，及以原告為現住人部分仍不服，以更正之名提出不
    服之表示，請求更正系爭房屋包括原來之23.1平方公尺及增
    建之75.2平方公尺全部自50年7 月起設立房屋稅籍，經被告
    依稅捐稽徵法第35條規定，駁回復查。原告仍表不服，於96
    年1 月12日第2 次提起訴願，遭決定駁回，遂提起本件行政
    訴訟。
二、兩造聲明：
  (一)原告聲明：
    1.原處分及訴願決定均撤銷。
    2.被告應作成更正坐落於臺北市○○區○○段4 小段729-1
      號土地上之未辦保存登記建物，門牌號碼為臺北市士林區
      ○○○道1 段12巷21號房屋（稅籍號碼：00000000000 ）
      之房屋課稅面積自50年起為116.92平方公尺（如臺北市士
      林地政事務所96年8 月21日土地複丈成果圖所示編號A 部
      分面積：92.51 平方公尺、編號B 部分面積5.78平方公尺
      、編號C 部分18.63 平方公尺），並更正房屋納稅義務人
      為原告甲○○之行政處分。
    3.訴訟費用由被告負擔。
  (二)被告聲明：
    1.駁回原告之訴。
    2.訴訟費用由原告負擔。
三、兩造之爭點：
  (一)原告主張之理由：
    1.被告所轄士林分處於95年7 月19日曾以北市稽士林乙字第
      09560819600 號函認定系爭房屋增建部分於75年以前存在
      ，而於其95年12月27日北市稽法甲字第09530031400 號復
      查決定，竟認定為無法證明82年以前有系爭增建房屋，其
      認定理由，殊難折服。
    2.系爭房屋為未保存登記之房屋瓦頂磚墻平房1 棟，4 房2
      廳、廚廁各1 間、門窗戶扇水電衛生設備俱全，連同庭院
      全部面積約0.0250公頃（即250 平方公尺），確係訴外人
      顧伊於50年以前所建造完成。此有房屋門牌證明書、房屋
      稅籍證明書、使用水電證明書、並有顧伊與白梅於48年1
      月1 結婚後，即自50年起居住於上開房屋而設戶籍之戶籍
      謄本等可稽，亦有臺北市政府都市發展局分別於57年11月
      、69年12月、82年6 月26日先後測製之空照圖形，與國有
      財產局於96年6 月26日函送之原告所承租房屋基地圖形及
      臺北市士林地政事務所96年8 月22日函附96年8 月21日土
      地複丈成果圖（系爭房屋面積為116.92平方公尺）可證，
      經調閱被告所轄士林分處於95年6 月12日現場勘查記錄及
      圖說核對完全相同。且查房屋原建造人顧伊與白梅於48年
      1 月12日結婚後即居住於系爭房屋，並分別於48年8 月2
      日生長女顧為夷、於50年7 有21日生長男顧泰然、於52年
      2 月16日生次女顧思尹、於54年9 月29日生次男顧盼等情
      形以觀，可見系爭房屋確係顧伊建造於50年以前之48年間
      ，即與現在的面積98.3平方公尺相同。否則，當時若只有
      23.1平方公尺僅約7 坪，要如何含概4 房2 廳、廚廁各1
      間、門窗戶扇衛生設備俱全？此有不動產頂讓契約書第1
      條買賣標的物，及95年6 月5 日房屋稅補申報書附申報之
      房屋平面位置圖可稽。又斯時若僅約7 坪房屋如何容納一
      家6 口之起居生活？可見系爭房屋於48年間建造時即有98
      .3平方公尺之事實無訛。被告認為系爭房屋於50年間建造
      之原始面積只有23.1平方公尺，其餘75.2平方公尺依照82
      年的航照圖判斷，認為係原告於82年間所增建的，有未就
      事實判斷之違誤。
    3.75年6 月16日顧伊將系爭建物連同庭院及土地承租權全部
      以130 萬元出售予原告，原告即付清全部價款予顧伊，取
      得系爭房屋連同庭院及土地全部承租權，顧伊並將系爭房
      屋連同庭院及土地承租權全部點交予原告占有，取得所有
      權並全部有事實上之處分權。顧伊及其全家即遷出系爭房
      屋，原告全家即遷入設戶籍居住迄今，並向國有財產局承
      租基地迄今，並釐正稅籍完畢。唯因被告所轄士林分處僅
      列其中23.1平方公尺之面積有稅籍登記，對其餘75.2平方
      公尺並無稅籍。因此，僅就該有稅籍部分，申報契稅釐正
      稅籍，其餘部分並未申報。有申報書附房屋平面位置圖、
      買賣契約書等附卷可稽，足證原告已取得所有權並全部有
      事實上之處分權，而為系爭房屋納稅義務人無疑。
    4.按未辦保存登記之房屋，申請設籍時，固得由原始起造人
      出具切結書承諾系爭增建房屋之建造日期及申報房屋稅，
      但房屋若已轉讓，自得由最後取得人立具切結書申報契稅
      ，始為正當。原告於95年6 月5 日向被告所轄士林分處補
      行申報上開尚未設稅籍部分之稅籍登記，但被告所轄士林
      分處竟以：未領建築物執照房屋之設立稅籍及完稅，僅表
      示納稅義務之履行，不能據以使無照建築房屋變更為合法
      ，而認該75.2平方公尺係原告所增建的，僅依臺北市工務
      局82年6 月26日航空攝影時，該屋已存在准自83年7 月起
      75.2平方公尺按住家用稅率併主建物課徵房屋稅並依法補
      徵91年至95年房屋稅，而置原告己提出之前開各證物於不
      認。經原告於96年7 月17日申請更正，被告所轄士林分處
      雖更正該屋已存在准自82年7 月起按住家用稅率併主建物
      課徵房屋稅，竟改認該75.2乎方公尺仍為原建造人顧伊所
      有，應由顧伊之繼承人來處申報稅籍。如原告確實取得房
      屋全部時，請另行訂定移轉契約書申報契稅，並註銷補徵
      91年至95年房屋稅。惟按顧伊係於75年6 月16日將系爭房
      屋連同庭院及國有土地承租權全部以130 萬元出售予原告
      ，原告即已付清全部價款予顧伊，顧伊已點交予原告占有
      住用並由原告取得全部事實上之處分權，顧伊已於91年1
      月6 日死亡，詳上開各證物並有顧伊死亡除戶戶籍膽本可
      稽。被告所轄士林分處並查無顧伊之上開房屋登記資料，
      何來認為系爭建物等仍係顧伊之遺產？非但不認定原告所
      有權人之地位，亦不認為原告有事實上之處分權地位之存
      在。
    5.原告係於95年8 月9 日申請更正及提起訴願，參照臺北市
      政府95年9 月21日以府訴字第09584873700 號訴願決定意
      旨已認為：原告所舉證主張系爭房屋有稅籍之面積23.1平
      方公尺與未申報稅籍之面積75.2平方公尺顯係顧伊於50年
      間同時建造完成的無疑，意示被告應予釋疑另為適法之處
      分。惟被告雖已撤銷原處分另為處分，但竟將原告對系爭
      房屋應有之所有權存在並全部有事實上之處分權存在，變
      更原告為系爭房屋管理人或現住人，並命原告以系爭房屋
      現住人名義補繳91年至93年房屋稅。
    6.原告於95年10月17日申請更正上開處分，臺北市政府訴願
      審議委員會（下稱臺北市訴願會）視為訴願處理，被告以
      復查程序處理、臺北市訴願會亦通知其改以復查程序處理
      。而其復查決定竟以：「訴願人非系爭房屋之原始建造人
      ，主張系爭增建房屋為50年間建造，於法無據，及案附之
      不動產頂讓契約書．係屬債權契約書，且經查並無辦理系
      爭不動產登記之相關資科，所言無憑採。」云云，為其唯
      一之理由，非但仍不認原告為所有權人之地位，亦不認原
      告全部有事實上處分權存在之地位。經原告再於96年1 月
      12日提起訴願，其答辯理由竟要求原告必須提出原始建造
      人顧伊出具切結書，以資證明系爭房屋係於50年間由顧伊
      所建造而於75年6 月16日出售於原告。惟原告已舉證系爭
      房屋面積23.1平方公尺及75.2平方公尺全部係顧伊於50年
      前之48年間所建造，臺北市政府95年9 月21日以府訴字第
      09584873700 號訴願決定之意旨亦如此認定無疑。此亦有
      系爭房屋設立門牌證明書、房屋稅籍證明書、使用水電證
      明書，顧伊於50年即於系爭房屋地址設戶籍登記，並有臺
      北市政府都市發展局57年、69年、82年間所測製空照圖、
      國有財產局函附圖、士林地政事務所函附土地複丈成果圖
      等附卷可稽，請調閱被告所轄士林分處於95年6 月12日現
      場勘查記錄及圖說核對，即可證系爭房屋確係顧伊於50年
      前之48年間所建造時之面積全部為98.3平方公尺，並於75
      年間轉讓予原告取得所有權並全部有事實上之處分權而為
      房屋納稅義務人無疑。
    7.原告向臺灣士林地方法院訴請確認原告為系爭房屋之事實
      上之處分權之訴，雖經該院以96年度士簡字第598 號為原
      告敗訴之判決，但其理由係謂：「．．．三、．．．３、
      違章建築之讓與，雖因不能為移轉登記而不能為不動產所
      有權之讓與，但受讓人與讓與人間如無相反之約定，應認
      為讓與人已將該違章建築之事實上處分權讓與受讓人。４
      、系爭房屋門牌號碼為台北市士林區○○○道○ 段12巷21
      號，坐落在台北市○○區○○段四小段729 之1 號土地上
      ，為未保存登記建物，目前房屋面積為116.92平方公尺（
      含複丈成果圖所示編號A 部分面積92.51 平方公尺、編號
      B 部分面積5.78平方公尺、編號C 部分面積18.63 平方公
      尺），此經本院囑託台北市士林區地政事務所測量，製有
      複丈成果圖在卷可參。而上開A 、B 、C 三個部分均相通
      ，為台北市士林區○○○道○ 段12巷21號房屋之室內空間
      ，無個別獨立性，已然成為一個共同使用空間等情，復經
      本院勘驗現場屬實，有勘驗筆錄可憑，衡情當為單一的事
      實上處分權。原告主張其於75年6 月間向第三人顧伊購買
      系爭房屋，為房屋之事實上處分權人之事實，有原告提出
      之公證書、買賣契約書、不動產頂讓契約書為證，應為真
      實。．．．５、惟查．．．被告白梅、顧泰然、顧盼、顧
      為夷、顧思尹等對於其等之被繼承人顧伊於75年間將系爭
      房屋出售原告之事實從未爭執，其等對於原告就系爭房屋
      有事實上處分權之事實，更非處於彼此對立之私法關係，
      二者間既未因私法上權利或利益發生爭執，原告對被告白
      梅、顧泰然、顧盼、顧為夷、顧思尹等人提起本件確認之
      訴，乃對無爭執之權利請求確認，顯欠缺即受確認之法律
      上利益。」，而認定原告之主張為真實。
    8.綜上所述，原告對系爭房屋既有事實上之處分權且為原始
      建造人之出售人所不否認，被告何得越權代為爭執。爰提
      起本訴，請求判決如訴之聲明。
  (二)被告主張之理由：
    1.卷查原告係於95年6 月5 日向被告所轄士林分處申報坐落
      本市士林區○○○道○ 段12巷21號未辦保存登記建物之房
      屋稅籍，經該分處查明，該屋原已設立稅籍為總層數一層
      ，構造別為磚造，課稅折舊年數45年，課稅面積23.1平方
      公尺；該分處復於95年6 月12日派員至現場勘查結果，系
      爭房屋課稅面積應為98.3平方公尺，其中75.2平方公尺為
      增建面積。遂依臺北市政府工務局82年6 月26日航空攝影
      圖，審認該屋於82年即已存在，乃核定增建面積自82年7
      月起按住家用稅率併主建物課徵房屋稅，並依規定補徵91
      年至95年房屋稅。嗣後惟原告向該分處申請更正房屋建造
      日期為50年1 月1 日及房屋面積應加上附屬建物（即走廊
      及雨棚），該分處乃依案附契稅申報書及臺灣臺北地方法
      院士林分院75年8 月23日公證之房屋買賣契約書核定原告
      僅取得該房屋面積23.1平方公尺，其餘仍為訴外人顧伊所
      有，應由顧伊之繼承人申報稅籍，並註銷原補徵91年至95
      年房屋稅。原告提起訴願，嗣經臺北市政府訴願決定：「
      原處分撤銷，由原處分機關於決定書送達之次日起50日內
      另為處分。」是被告所轄士林分處乃再依臺北市政府工務
      局82年6 月26日航空攝影圖，及該分處95年6 月12日現場
      堪查結果，審認該屋於82年即已存在，並依房屋稅條例第
      4 條第4 項規定，以原告為系爭增建房屋之現住人徵收房
      屋稅，重新核定系爭增建面積75.2平方公尺，自82年7 月
      起設立房屋稅籍，並補徵91年至93年房屋稅稅額計3,659
      元，惟94、95年該房屋現值低於10萬元且作住家使用免徵
      房屋稅，洵屬有據。
    2.原告主張與顧伊所成立之不動產頂讓契約書內記載系爭房
      屋為4 房兩廳、廚廁各一．．．連同庭院云云，足見系爭
      房屋於50年由顧伊所建造完成並於75年轉讓予原告乙節。
      查系爭房屋於50年申報房屋稅籍時，其面積登載為23.1平
      方公尺，原告於75年8 月23日檢附房屋買賣契約書與顧伊
      共同向被告所轄士林分處申報移轉系爭房屋事實上處分權
      之買賣契稅所載面積亦為23.1平方公尺，業如前述，原告
      於事隔數十年之後，雖提出申報房屋平面位置圖、不動產
      頂讓契約書、門牌證明書、水電使用表、出讓人顧伊於系
      爭房屋之戶籍謄本、原告全戶戶籍謄本、土地登記簿謄本
      、地籍圖謄本、房屋稅籍證明、國有財產局土地租賃契約
      書及系爭房屋之空照圖等資料，惟該等資料僅得證明系爭
      房屋於50年間業已建造，卻無法證明其50年間建造面積確
      為原告所主張之98.3平方公尺。又原告與顧伊於75年所成
      立不動產頂讓契約書記載系爭房屋為4 房兩廳、廚廁各一
      ．．．連同庭院等，縱系爭房屋面積已為98.3平方公尺，
      仍無法證明該增建面積75.2平方公尺，係於50年已建造完
      成。另依臺北市政府66年9 月19日府財二字第42500 號函
      釋：「．．．未辦妥保存登記之舊有房屋申請設立稅籍，
      應准免檢附保證書，水電證明及房屋所有權人戶口謄本。
      惟應由房屋所有權人出具切結書，敘明該房屋權利來源。
      ．．．。」規定，未辦保存登記之舊屋申請設籍，應由原
      始起造人（房屋所有權人）出具切結書認諾系爭增建房屋
      之建造日期並申報設籍，而原告既非原始起造人，主張系
      爭增建房屋為50年間建造，於法無據。原告主張，不足採
      認。
    3.原告復主張已取得系爭房屋全部事實上之處分權乙節，按
      民法第758 條、第760 條及契稅條例第9 條、第16條規定
      及財政部63年9 月4 日台財稅第36535 號函釋：「不動產
      因占有而依法申請為所有人登記時，占有人應依契稅條例
      第9 條及第16條規定，單獨在規定之契紙內填估價值，檢
      具憑證，申報繳納契稅。」等規定，原告於取得系爭房屋
      增建部分之處分權時應依前揭法條及財政部函釋規定辦理
      登記及申報，惟查案附之不動產頂讓契約書，係屬債權契
      約，且經查並無辦理系爭不動產物權移轉登記之相關資料
      ，原告主張，無確切證據以實其說，所言無法憑採。從而
      ，被告所轄士林分處核定原告為系爭增建房屋之現住人或
      管理人，並依稅捐稽徵法第21條規定補徵91年至95年房屋
      稅，惟94年、95年該房屋現值低於10萬元且作住家使用，
      符合房屋稅條例第15條第1 項第9 款規定免徵房屋稅，揆
      諸前揭法令規定並無不合，訴願決定予以駁回，亦無違誤
      。
    理  由
甲、程序部分：
    原告起訴聲明第2 項原為「被告應更正原告所有坐落臺北市
    士林區○○里○○○道○ 段12巷21號之房屋課稅面積自50年
    起為98.3平方公尺（稅籍號碼00000000000 ）並更正房屋納
    稅義務人為甲○○（原告）」，嗣因其另案向臺灣士林地方
    法院（下稱士林地院）以顧伊之子女及被告暨被告所轄士林
    分處為被告，訴請確認原告為系爭房屋之事實上之處分權存
    在，經法官囑託台北市士林地政事務所對系爭房屋進行複丈
    測量，原告送依測量結果變更該項聲明如前事實概要欄所載
    ，核此僅係聲明之補充，無涉訴之變更、追加，自應予以准
    許，合先指明。
乙、實體部分：
一、按房屋稅條例第2 條規定：「本條例用辭之定義如左：一、
    房屋，指固定於土地上之建築物，供營業、工作或住宅用者
    。二、增加該房屋使用價值之建築物，指附屬於應徵房屋稅
    房屋之其他建築物，因而增加該房屋之使用價值者。」；第
    3 條規定：「房屋稅，以附著於土地之各種房屋，及有關增
    加該房屋使用價值之建築物，為課徵對象。」；第4 條第4
    項規定：「未辦建物所有權第一次登記且所有人不明之房屋
    ，其房屋稅向使用執照所載起造人徵收之；無使用執照者，
    向建造執照所載起造人徵收之；無建造執照者，向現住人或
    管理人徵收之。」；第7 條規定：「納稅義務人應於房屋建
    造完成之日起30日內檢附有關文件，向當地主管稽徵機關申
    報房屋稅籍有關事項及使用情形；其有增建、改建、變更使
    用或移轉、承典時，亦同。」。
二、本件事實概要已如前述，有相關卷證可稽，堪予認定。原告
    不服，循序提起行政訴訟，主張：系爭房屋乃瓦頂磚牆平房
    ，包括4 房2 廳、廚廁各1 間、門窗戶扇水電衛生設備俱全
    ，連同庭院，確係訴外人顧伊於50年以前所建造完成，此由
    房屋門牌證明書、房屋稅籍證明書、使用水電證明書、及顧
    伊設籍於該址之戶籍謄本可證，另台北市政府都市發展局分
    別於57年11月、69年12月、82年6 月26日先後測製之空照圖
    形，也與國有財產局於96年6 月26日回復士林地院函詢所檢
    送之原告所承租房屋基地圖形及臺北市士林地政事務所96年
    8 月21日土地複丈成果圖均相符合，足證系爭房屋於50年時
    其面積即為116.92平方公尺。而顧伊於75年間將系爭房屋出
    售予原告，此亦為顧伊之子女於士林地院審理時所不爭執，
    被告原處分之認定顯然有誤云云。
三、經查，系爭房屋之原房屋稅籍面積為23.1平方公尺，原告於
    75年6 月16日與訴外人顧伊簽立不動產頂讓契約書購買系爭
    房屋，並於75年8 月23日檢附房屋買賣契約書與顧伊共同向
    被告所轄士林分處申報移轉系爭房屋（面積23.1平方公尺）
    事實上處分權之買賣契稅，此有房屋稅籍紀錄表、不動產頂
    讓契約書、房屋買賣契約書及契稅申報書等影本附卷可稽。
    嗣原告於95年6 月5 日向被告所轄士林分處補申報系爭房屋
    之房屋稅籍，經該分處於95年6 月12日派員現場勘查結果系
    爭房屋課稅面積已有98.3平方公尺，復有現場勘查測量資料
    及照片等影本附卷可稽。因系爭房屋原房屋稅籍登載之面積
    為23.1平方公尺，原告於75年8 月23日檢附房屋買賣契約書
    與顧伊共同向被告所轄士林分處申報移轉系爭房屋事實上處
    分權之買賣契稅所載面積亦為23.1平方公尺，是被告審認是
    時系爭房屋可得確認面積為23.1平方公尺，應屬有據。至於
    原告於95年6 月5 日向被告所轄士林分處補申報系爭房屋房
    屋稅籍，經該分處於95年6 月12日現場勘查查得系爭房屋課
    稅面積增為98.3平方公尺，則扣除原房屋稅籍面積後增建部
    分面積為75.2平方公尺，並經比對臺北市政府工務局82年6
    月26日航照圖，認定75.2平分公尺為增建部分，核定自82年
    7 月起設立房屋稅籍，亦無不當。
四、原告雖舉各項事證主張系爭房屋自50年間即為116.2 平方公
    尺，且75年間其出價買受之標的即包括該116.2 平方公尺及
    庭院共計250 平方公尺。惟按房屋稅條例第7 條有關房屋稅
    籍之申報規定，無非為開啟房屋稅課徵作業之需，以為逐年
    度課徵房屋稅之憑據。是房屋之稅籍設立，應僅就與房屋稅
    之課徵有關之事項予以註記即為已足。再由稅捐稽徵之實務
    而言，稽徵機關在受理房屋稅籍之申報事件，也僅需確定尚
    在核課期間內與課稅具有必要之關連因素即為已足，逾此範
    圍之事務，即屬超越稅捐稽徵機關之職能。目前於被告機關
    有關房屋稅籍之作業實務，係由承辦人依申請及審核結果，
    製作「臺北市房屋現值核定表」，記載房屋之面積、標準單
    價、房屋高度、地段調整率、構造種類、折舊率、年數、及
    納稅義務人，並將該等資料鍵入電腦，以電磁紀錄之方式完
    成房屋稅籍之設立，如有必要則以列印方式形成書面如附件
    （按此主檔查詢為被告於95年6 月13日所列印，與目前之資
    料有面積上之差異），如稅籍註記之資料有所變更，輸入在
    後之電磁記錄會將在前之資料覆蓋，惟另有歷史檔之資料可
    供查詢，此經被告訴訟代理人陳明在卷（見本院97年2 月13
    日筆錄）。經查有關系爭房屋稅籍設立之情形已如前述，被
    告機關先後受理稅籍之申報、更正，依其獲得之事證可得確
    定足以供其課稅之資料予以註記，並無不合。原告請求被告
    更正系爭房屋自50年間即有116.2 平分公尺，惟揆諸前揭說
    明，被告之主管事務為各項稅目之稽徵，其職能僅限於與課
    稅有關之事項範圍內。依稅捐稽徵法第21條第1 項第2 款及
    第2 項規定，房屋稅之核課期間為5 年，是故被告受理房屋
    稅籍之申報事務，僅需確定5 年期間之課稅標的、納稅義務
    人即為已足，原告請求被告更正系爭房屋自50年間之面積為
    116.2 平方公尺，無非意在以被告之稅籍設立處分確定系爭
    房屋自始之面積，此非被告之職務範圍。又揆諸前開原告訴
    訟代理人所陳明之設籍實務，房屋稅籍上關於納稅義務人之
    註記為「姓名」一項（見附表），並無「納稅義務人」一項
    ，原告請求更正為其為「納稅義務人」，與被告現行作業不
    合；況姑不論原告究為系爭房屋之處分權人或現住人，其為
    納稅義務人之地位，並無爭執，原告之真意應在請求確定其
    擁有系爭房屋116.2 平方公尺之完全處分權，惟此亦屬被告
    職權範圍外之事項。原告於辯論期日表明其為此項請求，目
    的在證明系爭房屋之原始面積，以為改建之需，則此事涉未
    辦保存登記建物之修繕事宜，應由原告向主管機關主張方是
    。
五、再查，依原告提出之各項事證（附於原處分卷可供閱覽部分
    之附件1 ），房屋門牌證明書僅能證明系爭房屋門牌原為69
    年8 月10日之芝山新村21號、72年3 月30日整編為現址；水
    電證明書分別證明用電地址為現址、供電日期為50年3 月；
    及證明申請人顧伊申請於芝山新村21號裝置自來水設備，於
    53年12月前竣工；顧伊戶籍謄本也僅係證明顧伊全戶曾經設
    籍於該址；另不動產頂讓契約書雖載有「坐落台北市○○○
    道○ 段12巷21號建物瓦頂磚墻平房1 棟，4 房2 廳、廚廁各
    1 間、門窗戶扇水電衛生設備俱全，連同庭院全部面積約0.
    0250公頃」，姑置該文件之真偽於不論，上開契約應係訂立
    於75年間原告買受時，難以為50年間房屋面積之證明，再由
    上開記載亦無以確定建物本身之面積若干；另比對原告於台
    北市政府都市發展局57年11月、69年12月、82年6 月26日先
    後測製之空照圖形上所指出之系爭房屋所在（本院卷第48-5
    0 頁），各圖示位置顯示大小略有不同、外形亦有出入，可
    見系爭建物面積有所變化；另本院卷第52頁附國有財產局承
    租資料，顯示原告於77年2 月23日申請承租，同年3 月4 日
    勘查使用面積為296.691 平方公尺，地面上有磚造平房、鐵
    架棚、石砌坡崁、庭院等，但未繪示平房面積。是以，原告
    所提各項事證均無以證明系爭建物自50年間起正確面積為11
    6.2 平方公尺，被告自難依原告之請求而為房屋稅籍之註記
    。
六、綜上所述，被告就原告申請更正系爭房屋稅籍登記事項，以
    其獲得之事證可以明確證明系爭房屋中之75.2平方公尺自82
    6 月起即已存在，遂予以核定該部分自82年7 月起設立稅籍
    ，並無不合。訴願決定予以維持，亦無不當。原告訴請判如
    其聲明，為無理由，應予駁回。
據上論結，本件原告之訴為無理由，爰依行政訴訟法第98條第1
項前段，判決如主文。
中    華    民    國    97    年    3     月   20     日
                       臺北高等行政法院第四庭
                               審判長法  官  陳  國  成
                                     法  官  陳  秀  
                                     法  官  李  玉  卿
上為正本係照原本作成。
如不服本判決，應於送達後20日內，向本院提出上訴狀並表明上
訴理由，如於本判決宣示後送達前提起上訴者，應於判決送達後
20日內補提上訴理由書（須按他造人數附繕本）。
中    華    民    國    97    年    3     月   20     日
                                     書記官  楊  怡  芳


司法院資訊處製作；財團法人民間司法改革基金會備份。
